臺灣苗栗地方法院民事判決　　　　　　　93年度重訴字第82號
原　　　告　己○○
　　　　　　乙○○
共　　　同
訴訟代理人　洪嘉鴻律師
複　代理人　鄭晃奇律師
被　　　告　壬○○
　　　　　　　　　　　　號
兼　上　一
訴訟代理人　戊○○
　　　　　　　　　　　　號
被　　　告　庚○○
上　一　人
訴訟代理人　丁○○
被　　　告　辛○○
　　　　　　　　　　　　之9號.
上　一　人
訴訟代理人　癸○○
上列當事人間請求清償債務事件，本院於民國94年4 月7 日言詞
辯論終結，判決如下：
    主  文
被告戊○○應給付原告己○○新臺幣壹佰萬元，及自民國九十三
年九月十一日起至清償日止，按年息百分之五計算之利息。
被告壬○○應給付原告己○○新臺幣壹佰萬元，及自民國九十三
年九月十五日起至清償日止，按年息百分之五計算之利息。
被告戊○○、壬○○應連帶給付原告乙○○新臺幣貳佰玖拾壹萬
貳仟元，及自民國九十三年九月十五日起至清償日止，按年息百
分之五計算之利息。
原告其餘之訴駁回。
訴訟費用由被告戊○○負擔四分之一，由被告壬○○負擔四分之
一，餘由原告負擔。
本判決原告勝訴部分，得為假執行。
原告其餘假執行之聲請駁回。
    事實及理由
一、本件原告起訴請求判決：（一）被告戊○○、壬○○、庚○○、辛○○應各給付原告己○○新臺幣（下同）1,000,000
    元，及自起訴狀繕本送達翌日起至清償日止，按年息5 ％計
    算之利息；（二）被告戊○○、壬○○、庚○○、辛○○應
    連帶給付原告己○○1,040,480 元，及自起訴狀繕本送達翌
    日起至清償日止，按年息5 ％計算之利息；（三）被告戊○○、壬○○、庚○○、辛○○應連帶給付原告乙○○3,534,
    000 元，及自起訴狀繕本送達翌日起至清償日止，按年息5
    ％計算之利息；繼於本院審理中減縮聲明為（一）被告戊○○、壬○○、庚○○、辛○○應各給付原告己○○1,000,00
    0 元，及自起訴狀繕本送達翌日起至清償日止，按年息5 ％
    計算之利息；（二）被告戊○○、壬○○、庚○○、辛○○
    應連帶給付原告乙○○2,912,000 元，及自起訴狀繕本送達
    翌日起至清償日止，按年息5 ％計算之利息；此係減縮應受
    判決事項之聲明，核與民事訴訟法第255 條第1 項第3 款規
    定相符，應予准許，合先敘明。
二、原告己○○主張：其與被告戊○○、壬○○、庚○○、辛○○等人之父黃潤龍於民國89年1 月13日死亡，黃潤龍生前與
    原告己○○同住，雖擁有私人財產，但保持客家人之傳統觀
    念，仍要求子女需對其盡扶養之義務，故其自73年間起，生
    活起居所需均由原告己○○獨力負擔，此有證人丙○○、甲○○2 人之證述可資證明，被告等人並未分擔，倘依每月扶
    養支出30,000元、受扶養期間15年計算，總計原告己○○為
    扶養黃潤龍而支出之費用，已逾5,000,000 元，而被告4 人
    與原告己○○同為黃潤龍之扶養義務人，每人各應分擔扶養
    費用1,000,000 元，卻未履行扶養義務，全由原告己○○代
    為墊付，自屬獲有不當得利，爰依民法第179 條規定，請求
    被告4 人各給付其應分擔之扶養費用1,000,000 元，及自起
    訴狀繕本送達翌日起至清償日止按年息5 ％計算之法定遲延
    利息予原告己○○等語。原告乙○○主張：黃潤龍生前曾向
    其按月借貸金錢，可經由證人丙○○、甲○○之證述加以證
    實，黃潤龍自78年9 月起至79年12月止，每月向其借貸20,0
    00 元，自80年1 月起至88年12月止，每月向其借貸24,000
    元，總計向原告乙○○借款金額為2,912,000 元，均尚未償
    還，為此依繼承及消費借貸之法律關係，訴請被告4 人連帶
    清償上開借款，及自起訴狀繕本送達翌日起至清償日止按年
    息5 ％計算之法定遲延利息予原告乙○○等語。原告2 人並
    聲明：（一）被告戊○○、壬○○、庚○○、辛○○應各給
    付原告己○○1,000,000 元，及自起訴狀繕本送達翌日起至
    清償日止，按年息5 ％計算之利息；（二）被告戊○○、壬○○、庚○○、辛○○應連帶給付原告乙○○2,912,000 元
    ，及自起訴狀繕本送達翌日起至清償日止，按年息5 ％計算
    之利息。
三、被告戊○○、壬○○2 人對於原告之主張表示認諾；另被告
    庚○○、辛○○2 人則以：兩造之父黃潤龍生前曾經營米店
    ，且有固定之房租收入，依財政部臺灣省中區國稅局（下稱
    中區國稅局）對黃潤龍遺產核定之遺產稅核定通知書所載，
    其遺產總額近於1 億元，其中土地皆為建地，投資苗栗縣竹
    南信用合作社有864,000 元，銀行存款更超過3,600,000 元
    ，其去世前3 個月內，於苗栗縣竹南信用合作社帳戶內之存
    提款往來情況頻繁，金額動輒數萬至數十萬元，顯然可供運
    用之資金充裕，並無不能維持生活之情形，與受扶養權利之
    法定要件不符，況原告己○○自76年間起即賦閒在家，並未
    外出工作，雖曾陸續經由黃潤龍提供金錢，而與他人合資銷
    售衛浴設備、經營服飾店及銷售有機食品，然皆因經營不善
    而結束營業，其日常生活用品皆係黃潤龍出資購買，並無扶
    養黃潤龍之經濟能力。另原告乙○○主張黃潤龍向其借貸之
    部分，並未舉證確有金錢之交付以實其說，且其為原告己○○之妻，擔任國小教員，在原告己○○長期賦閒之情況下，
    其每月薪資扣除家庭生活花費後，可供支配之款項金額有限
    ，而黃潤龍生前甚富資力，並無向其媳婦即原告乙○○按月
    借貸之必要；至證人丙○○、甲○○2 人之證述，至多僅能
    證明原告有與黃潤龍同住之事實，不能據以推斷扶養及借貸
    等事實之有無。本件被告戊○○、壬○○2 人因在另案之分
    割遺產事件中與原告己○○具有共同利益，立於同一陣線，
    始於本件訴訟中對原告之請求表示認諾等語，資為抗辯，並
    聲明：原告之訴及假執行之聲請均駁回。
四、兩造不爭執之事實：
（一）原告己○○與被告戊○○、壬○○、庚○○、辛○○等人
      之父黃潤龍於89年1月13日死亡。
（二）原告己○○與被告戊○○、壬○○、庚○○、辛○○等5
      人為黃潤龍之法定第1 順位全體繼承人。
（三）黃潤龍死亡後，經中區國稅局所核定之課稅遺產淨額為83
      ,759,971元。
五、得心證之理由：
（一）按當事人於言詞辯論時為訴訟標的之捨棄或認諾者，應本
      於其捨棄或認諾為該當事人敗訴之判決，民事訴訟法第38
      4 條定有明文。又「上訴人既於言詞辯論時為訴訟標的之
      認諾，法院即應不調查被上訴人所主張為訴訟標的之法律
      關係是否果屬存在，而以認諾為該上訴人敗訴之判決基礎
      。」最高法院45年台上字第31號判例意旨可資參照。查原
      告前揭主張，業據被告壬○○所委任具有民事訴訟法第70
      條第1 項但書所定特別代理權之訴訟代理人戊○○於言詞
      辯論時，當庭就被告壬○○、戊○○2 人之部分表示認諾
      ，揆諸上揭法條規定及判例意旨，本院就原告對被告壬○○、戊○○2 人請求給付之部分，不予調查原告據以主張
      訴訟標的之法律關係是否果屬存在，逕以上開被告2 人之
      認諾，准許原告之請求，為該2 人敗訴之判決。
（二）次按民法第1117條第1 項規定，受扶養權利者，以不能維
      持生活而無謀生能力者為限，而同條第2 項僅規定，前項
      無謀生能力之限制，於直系血親尊親屬不適用之，並非規
      定前項之限制，於直系血親尊親屬不適用之。是直系血親
      尊親屬，如能以自己財產維持生活者，自無受扶養之權利
      ；易言之，直系血親尊親屬受扶養之權利，仍應受「不能
      維持生活」之限制；又所謂「不能維持生活」，係指不能
      以自己之財產維持生活者而言；反面言之，如能以自己之
      財產維持生活者（如以自己所有房屋出租收入之租金維持
      生活），自無受扶養之權利。最高法院62年度第2 次民庭
      庭推總會議決議、78年度台上字第1580號判決意旨分別可
      資參照。
（三）原告己○○雖以前揭所述，主張被告等人均應依對黃潤龍
      所負法定扶養義務之分擔額，各返還不當得利金額1,000,
      000 元予原告己○○云云，然查：依被告庚○○、辛○○
      所提中區國稅局就黃潤龍所核定之遺產稅核定通知書所載
      （見本院卷第68、69頁），黃潤龍死亡後留有多筆土地、
      投資款及銀行現金存款等遺產，經國稅局核算結果，其遺
      產總額為94,303,971元，課稅遺產淨額為83,759,971元，
      於黃潤龍89年1 月13日死亡前，其現金存款金額（含89年
      1 月10日起至同年月13日止所提領及定存解約之現金存款
      ）合計達3,662,768 元，而中區國稅局所核定上開遺產資
      料，為兩造所不爭執，應堪信為真實。依前揭遺產稅核定
      通知書所列遺產內容觀之，黃潤龍生前非但擁有多筆土地
      ，更有高額之現金存款可資運用，顯然財力甚豐，其所累
      積之資產，欲供應日常生活，當屬綽綽有餘，顯無「不能
      以自己財產維持生活」之可能，揆諸前揭法條規定及最高
      法院決議意旨，其自無受直系血親卑親屬扶養之權利，原
      告己○○及被告庚○○等4 人亦因此而無對其扶養之義務
      ，原告己○○縱使確有按月交付若干金錢予黃潤龍，當非
      屬本於扶養義務所為給付之範疇，是原告己○○主張其獨
      力扶養黃潤龍所支出之金額已逾5,000,000 元，依不當得
      利之法律關係，請求被告庚○○、辛○○2 人各自給付其
      應分擔之金額1,000,000 元，及自起訴狀繕本送達翌日起
      至清償日止之法定遲延利息，即屬無據，不應准許。
（四）另按當事人主張有利於己之事實者，就其事實有舉證之責
      任，民事訴訟法第277 條前段定有明文。又民事訴訟如係
      由原告主張權利者，應先由原告負舉證之責，若原告先不
      能舉證，以證實自己主張之事實為真實，則被告就其抗辯
      事實即令不能舉證，或其所舉證據尚有疵累，亦應駁回原
      告之請求。又請求履行債務之訴，除被告自認原告所主張
      債權發生原因之事實外，應先由原告就其主張此項事實，
      負舉證之責任，必須證明其為真實後，被告於其抗辯事實
      ，始應負證明之責任，此為舉證責任分擔之原則。準此，
      如當事人主張有金錢借貸關係存在，須就其發生所須具備
      之特別要件即金錢之交付與借貸意思表示相互一致負舉證
      責任。而交付金錢之原因多端，或為買賣，或為贈與，或
      因其他之法律關係而為交付，非謂一有金錢之交付，即得
      推論授受金錢之雙方當然為消費借貸關係。若僅證明有金
      錢之交付，未證明借貸意思表示互相一致者，尚不能認有
      金錢借貸關係存在，最高法院93年度台上字第19號判決意
      旨足資參照。
（五）原告乙○○雖主張黃潤龍生前自78年9 月起至79年12月止
      ，每月向其借貸20,000元，自80年1 月起至88年12月止，
      每月向其借貸24,000元，總計借款金額為2,912,000 元，
      均尚未償還，乃依繼承及消費借貸之法律關係，訴請被告
      等人連帶清償上開借款云云，惟被告庚○○、辛○○2 人
      業已否認黃潤龍生前有上開借貸之事實，而原告乙○○就
      其前開主張，並未提出任何與金錢借貸有關之書面證據以
      供本院參酌，僅聲請訊問證人即黃潤龍之胞弟丙○○、被
      告戊○○之房客甲○○2 人為證，查證人丙○○於本院審
      理中固到庭證稱：黃潤龍生前與原告同住，生活起居由原
      告照顧，原告與黃潤龍間有借貸關係，黃潤龍所跟的會，
      多由原告交付會款，每次約1 萬5 千元至2 萬元等語，另
      證人甲○○則證稱：黃潤龍生前與原告同住並照顧生活起
      居，向黃潤龍收會錢時，其常提及要等媳婦領錢再給等語
      （見本院卷第96至98頁），然依上開2 位證人所述內容，
      至多僅能推知原告乙○○曾代黃潤龍交付會款予證人，然
      原告乙○○替黃潤龍交付前開會款之原因，究係轉交、代
      墊、贈與或借貸，均難得知，更無從證明原告乙○○與黃
      潤龍間確實長期存有金錢借貸關係，且關於原告乙○○所
      主張其與黃潤龍間金錢借貸之起迄期間、按月給付之金額
      若干、是否每月確有金錢交付之事實等節，均未舉出任何
      證據方法以實其說，而其既未能就前開金錢交付與借貸原
      因關係等事實舉證加以證明，尚難認其主張為真實，從而
      其遽行訴請被告庚○○、辛○○2 人依繼承及消費借貸之
      法律關係清償上開借款及自起訴狀繕本送達翌日起至清償
      日止之法定遲延利息，即無理由，不應准許。
（六）原告雖陳明願供擔保，請准宣告假執行，就其對被告戊○○、壬○○勝訴部分，既係本於該被告2 人之認諾所為被
      告敗訴之判決，本院即應依民事訴訟法第389 條第1 項第
      1 款規定，依職權宣告假執行，原告就上開被告2 人部分
      之假執行聲請，僅係促使本院職權之發動，爰不就此另為
      准駁之諭知；至其就被告庚○○、辛○○2 人所為假執行
      之聲請，已因駁回起訴而失所附麗，應併予駁回之。
六、訴訟費用負擔之依據：民事訴訟法第79條。
中　　華　　民　　國　　94　　年　　4 　　月　　21　　日
                  民事庭法　官　邱光吾
以上正本係照原本作成
如不服本判決，應於判決送達後20日內，向本院提出上訴狀。
中　　華　　民　　國　　94　　年　　4 　　月　　25　　日
                        書記官　葉燕蓉
